【裁判字號】    89,上訴,742
【裁判日期】    890920
【裁判案由】    常業重利
【裁判全文】
臺灣高等法院高雄分院刑事判決                    八十九年度上訴字第七四二號
    上  訴  人
    即  被  告  己○○
    選任辯護人  葉銘進
右上訴人因常業重利案件，不服臺灣屏東地方法院八十八年度訴字第七四九號中華民
國八十九年四月二十八日第一審判決（起訴案號：臺灣屏東地方法院檢察署八十八年
度偵字第三二二七號），提起上訴，本院判決如左：
      主  文
原判決撤銷。
己○○無罪。
      理  由
一、公訴意旨略以：被告己○○自民國八十六年十二月間起，在屏東縣東港鎮○○○
    街七０號以俗稱「日仔會」之方式經營短期借款業務，由其友人介紹之借款者持
    交同借款額之本票予被告為擔保，每位借款者向其借款新台幣（下同）六萬元，
    預扣利息五千元及服務費五百元後，實拿五萬四千五百元，分二個月償還六萬元
    ，向壬○○○、甲○○○、癸○○、庚○○、丑○○、寅○○、丙○○、子○○
    、戊○○、辛○○、乙○○，及年籍不詳之借款者蔡玉雪、曾麗蘭、林春馨、許
    忍、張秀珠、林惠娟、黃秋娥、劉鳳珠、秀鳳、許永明、許偉宏、洪啟華、林祝
    明、潘美青、何輝能、徐麗華、許文忠、黃金霞、林吳秀珠、黃招、沈秀玉、黃
    秋雄、周秋芬、龍鳳蘭、劉安坤、陳黃秀蘭、朱麗娜、王茂生、張秀珠、郭信瑞
    、謝淑如、黃喜祥、劉哲明、陳玉美、洪梨金等人收取月利率約百分之五以上之
    利息，而乘借款人之急迫、輕率或無經驗，取得與原本顯不相當之重利，並以此
    為常業。嗣於八十八年三月五日經警查獲，並扣得帳簿七本、儲金簿三本、互助
    會名冊二張、電話簿一本、計算紙二本、空白商業本票五本、借據一張、支票五
    張、本票一百四十五張、保管條八張，因認被告涉有刑法第三百四十五條以乘他
    人急迫貸以金錢，而取得與原本顯不相當之重利為常業罪嫌。
二、公訴人認被告涉有重利犯行，無非以證人壬○○○、甲○○○、癸○○、庚○○
    、丑○○、寅○○、丙○○、子○○、乙○○於警訊中之證述、及扣案之本票、
    借據等物品為其論據。訊據被告堅決否認有何重利犯行，辯稱：伊係經營日仔會
    ，每會一千元，會員六十一人，每天開標一次，最高標七十五元，採內標制，得
    標者須繳服務費五百元，向會員扣取之五千元係因扣除其他活會會員之標息等語
    。
三、按犯罪事實應依證據認定之，無證據不得推定其犯罪事實；不能證明被告犯罪者
    ，應諭知無罪之判決，刑事訴訟法第一百五十四條、第三百零一條第一項定有明
    文。又認定不利於被告之事實，須依積極證據，苟積極證據不足為不利於被告事
    實之認定時，即應為有利於被告之認定，更不必有何有利之證據；且被告否認犯
    罪所持之辯解縱屬不能成立，仍非有積極證據足以證明其犯罪行為，不能遽為有
    罪之認定；又認定犯罪事實所憑之證據，雖不以直接證據為限，間接證據亦包括
    在內，然而無論直接或間接證據，其為訴訟上之證明，須於通常一般之人均不致
    有所懷疑，而得確信其為真實程度者，始得據為有罪之認定，倘其證明尚未達此
    一程度，而有合理懷疑存在時，事實審法院復就其心證上理由予以闡述，敘明其
    如何無從為有罪之確信，因而為無罪之判決，尚不得任意指為違法，最高法院三
    十年上字第八一六號判例、三十年上字第一八三一號判例、七十六年台上字第四
    九八六號判例可資參照。
四、經查：
（一）被告於警訊時固供稱：「有認識的人或經由他人介紹需要用錢者，以一個會為
      一單位，每借一個單位必需簽立面額六萬元之本票，分為六十天為期，每天需
      償還一千元」、「每一個單位的利息為五千元」等語。惟其於偵查中供稱：「
      一千元的會，一天開一次，最高標七十五元，會期二個月，一會有六十一個」
      ，「標到的人開六萬元的本票，每天要付一千元給我，如有人標七十五元，活
      會的就要付九百二十五元給我」等情；於原審供稱：「他們是參加我的日仔會
      ，不是借款，每一會共六十一人，第一次開標標金最高七十五元，活會會員繳
      九百二十五元，第二次以後開標也是訂最高標金七十五元，但是他們可以自由
      標，看誰標到後，其他活會會員繳的錢就是扣掉標金（內標制），標到會的死
      會會員固定每天繳一千元」（原審卷第十六頁）；於本院亦供稱：「每會六十
      一個人，最高標示七十五元，每會一千元，每天開標一次，是內標，得標的人
      要繳服務費五百元」，「五千元是總標息」等語（本院卷第三十頁）。是被告
      於偵審中均堅稱係互助會，而非借款，其於警訊中所述情節，亦與日仔會之互
      助會相類似，真實性如何，不無疑竇。
（二）又被告日仔會流程，依參加被告日仔會之會員所供析述於後：
  (一)、證人壬○○○雖於警訊中陳稱：「是於八十八年元月十四日，在屏東縣東港鎮
      ○○○街七十號，向己○○借貸的，實際拿到的金額是新台幣伍萬陸仟元，但
      是要開具陸萬元的本票給己○○，是以俗稱『日仔會』的方式借貸」，「利息
      約為月息五分」等語；惟於本院則具結證稱：「我是透過朋友介紹進去當會員
      ，每天開標，會期兩個月，每日繳會款扣除標息，如別人標六十元，我只要繳
      九百四十元，如果我要用錢，就去標。標到除要扣除給活會會員的利息外，尚
      要給己○○工錢五百元。如果沒有標到，己○○可以用標到的利息算標金借我
      ，以後我就算死會，每日繳會款一千元」，「（為何要預扣利息五千元？）是
      警察局給我算標息的錢，是給會員的標息」，「沒有限制底標，最高標限制七
      十五元」，「都是六十一個會員。會首都是己○○」，「如果標到就要簽六萬
      元的本票，不管實際拿到多少錢，會開完本票就會還給我們。但有一次我最後
      五會才標到，己○○就沒有叫我簽本票」（本院卷第五一頁、第五二頁）。
  (二)、證人癸○○於警訊中陳稱：「我參加互助會共計陸萬元，實拿伍萬伍仟元，並
      且開了一張陸萬元的本票給己○○，隔日起每天繳交壹仟元給己○○，共計二
      月六十天計。」；於本院具結證稱：「他是每天開標，會期是兩個月，每天都
      要繳會款，如果要標的人就寫利息，標金高的得標，每日繳會款，扣除標息。
      得標的話要給己○○五百元，從標款扣除」，「標到的人要寫六萬元本票，會
      期結束，本票就退還」，「最高標七十五元」等語（本院卷第七三頁、第七四
      頁）。
  (三)、證人丑○○於警訊中陳稱：「我是於八十七年十二月中旬開始向己○○跟會（
      日仔會），在屏東縣東港鎮○○○街七十號，向己○○借貸的，共向己○○借
      了新台幣一十二萬元，每一單位是新台幣陸萬元，我借了二個單位，但實際上
      我每一單位只拿了新台幣伍萬伍仟元，共拿到新台幣壹拾壹萬元」，「為期六
      十天，每天償還新台幣壹仟元，共六十天，才算償還完畢」；於本院具結證稱
      ：「我參加當會員，每日開標，會期二個月，每日會錢一千元扣除標息，標到
      後預扣己○○工作費五百元」，「標到後要簽六萬元本票，會期結束，他就還
      給我們」等語（本院卷第八一頁）。
  (四)、另證人許雪玉、庚○○、寅○○、丙○○、子○○、乙○○均僅於警訊中供證
      ：係參加被告召集之日仔會，得標後實際拿到約伍萬伍仟元，並開具陸萬元之
      本票予被告等語，惟其本身共繳款若干？扣除之標息係由被告或活會會員取得
      ？均未進一步說明。
  (五)、由上觀之，上開會員雖於警訊中稱其參加互助會共計六萬元，實際拿到的金額
      約五萬五千元，惟並無說明其餘利息係支付予被告或由其他活會會員取得而扣
      除，亦未說明繳款六十天是否包括死會與活會，及共繳款若干，是否屆期須繳
      納本票上之金額六萬元，均未明確，自難遽認係支付被告之利息。且渠等於本
      院均表示該互助會每會一千元，採內標制，即活會會員所繳會款必須內扣得標
      者所出之標息，被告僅收取服務費五百元。是故，會首向活會會員所收取之會
      款，須扣除標息，自無法將六萬元全額交付得標會員，甚為明確，尚難因此認
      被告有預先扣款，獲取重利之舉。而被告每會（六萬元）收取服務費五百元，
      會期六十日，折計年利率僅百分之五，亦非高利，至為顯然。
（三）至證人戊○○、辛○○於警訊中均表示：並未向被告借款或參加互助會等語；
      證人丁○○於警訊中亦表示：有向被告借款四十八萬元，但被告未收取利息等
      語；亦未能證明被告有獲取重利犯行。又起訴書所指年籍不詳之借款者蔡玉雪
      、曾麗蘭、林春馨、許忍、張秀珠、林惠娟、黃秋娥、劉鳳珠、秀鳳、許永明
      、許偉宏、洪啟華、林祝明、潘美青、何輝能、徐麗華、許文忠、黃金霞、林
      吳秀珠、黃招、沈秀玉、黃秋雄、周秋芬、龍鳳蘭、劉安坤、陳黃秀蘭、朱麗
      娜、王茂生、張秀珠、郭信瑞、謝淑如、黃喜祥、劉哲明、陳玉美、洪梨金等
      人，更無從證明被告有何獲取重利之情。
（四）再扣案之帳簿七本、儲金簿三本、互助會名冊二張、電話簿一本、計算紙二本
      、空白商業本票五本、借據一張、支票五張、本票一百四十五張、保管條八張
      ，雖載有姓名年籍不詳之人及借貸字樣，惟未載明利息若干，難謂有何重利情
      事；而其中保管條雖載有「保管陸萬元，約定六十天，．．．得酬勞壹仟元」
      之情，然該酬勞折計年利率為百分之十，並無重利之可言。
（五）綜此以觀，被告雖於警訊中供稱有借貸情事，惟由該借款內容觀之，實與證人
      即互助會會員所陳述之標會情節相符，是以，該扣除之標息係由活會會員取得
      ，並非歸被告所有至明，被告僅於每會得標時，收取五百元至一千元不等之服
      務費，自難謂被告有何重利之犯行。
五、綜上所述，上開事證尚無法據為被告常業重利犯行之認定，且無其他證據足以佐
    證，依前開說明，自難據為被告常業重利犯行之認定。此外，復查無其他積極證
    據足認被告犯行，自屬犯罪不能證明，原審未予詳查，遽認被告有罪並予科刑，
    自有未洽，被告上訴否認犯罪，指摘原判決不當，為有理由，應由本院撤銷改判
    ，另為無罪之諭知。
據上論結，依刑事訴訟法第三百六十九條第一項前段、第三百六十四條、第三百零一
條第一項，判決如主文。
本案經檢察官陳新慶到庭執行職務。
中    華    民    國     八十九     年       九       月     二十       日
                              臺灣高等法院高雄分院刑事第三庭
                                  審判長法官  莊秋桃
                                        法官  謝宏宗
                                        法官  魏式璧
右正本證明與原本無異。
如不服本判決，應於判決送達後十日內向本院提出上訴狀，其未述理由者並應於提
出上訴狀後十日內向本院補提理由書（應附繕本)。
                                      書記官  楊茱宜
中    華    民    國     八十九     年       九       月     二十二     日
                   Ｋ


司法院資訊處製作；財團法人民間司法改革基金會備份。
